臺灣士林地方法院民事判決　　　　　　　 100年度訴字第32號
原　　　告　陽信商業銀行股份有限公司
法定代理人　林彭郎
訴訟代理人　陳志青
　　　　　　蔡嘉芳
被　　　告　楊珮玲
　　　　　　馮碧華
共　　　同
訴訟代理人　黃良池律師
上列當事人間請求塗銷所有權移轉登記等事件，本院於民國100
年11月16日言詞辯論終結，判決如下：
    主  文
原告之訴駁回。
訴訟費用由原告負擔。
    事實及理由
壹、按訴狀送達後，原告不得將原訴變更或追加他訴，但請求之
    基礎事實同一、不甚礙被告之防禦及訴訟之終結者，不在此
    限，民事訴訟法第255 條第1 項第2 、7 款定有明文。本件
    原告起訴時係以債務人即被告楊珮玲於對原告借款發生逾期
    後，將其所有坐落於台北市○○區○○段一小段261 地號，
    面積為64平方公尺，權利範圍全部之土地，及座落其上台北
    市○○區○○段一小段建號423 ，面積108.52平方公尺，權
    利範圍全部之建物（門牌號碼台北市大同區○○○路○ 段20
    1 號）（下稱系爭不動產）以買賣過戶方式移轉所有權予被
    告馮碧華，被告等之買賣有諸多不合常情之處，因認買賣非
    屬真正，而聲明訴請確認被告等上開買賣關係不存在，所有
    權移轉登記應予塗銷，嗣於民國100 年10月18日具狀陳稱縱
    認被告等買賣為真正，原告仍得主張有害於原告之債權，依
    民法第244 條第2 項規定訴請撤銷，而除原訴之聲明外，追
    加備位聲明訴請撤銷被告等買賣之債權行為及物權行為，所
    有權移轉登記應予塗銷，經核原告所為訴之追加，均係基於
    被告楊珮玲、馮碧華間所為上開買賣之同一基礎事實，且原
    訴及追加之訴均援用相同之證據資料，應無礙於被告之防禦
    及訴訟之終結，是核與前揭規定尚無不合，應予准許，合先
    敘明。
貳、原告起訴主張：
一、被告楊珮玲分別於93年8 月30日、94年10月28日與訴外人泰
    相貿易股份有限公司（下稱泰相公司）共同簽發本票兩紙，
    向原告借款合計新台幣（下同）490 萬元，詎料上開借款未
    依約清償，經原告分別於95年11月30日及95年11月28日提示
    後不獲兌付，目前尚欠本金210 萬1,123 元及其中83萬5,44
    4 元自95年11月30日起按10％計算之利息、其中126 萬5,67
    9 元自95年11月28日起按8 ％計算之利息，求償不足額部分
    已由臺灣臺北地方法院換發債權憑證。原告基於保全債權，
    曾於96年3 月14日聲請假扣押裁定，惟經調查泰相公司及被
    告楊珮玲等均無財產，俟原告於99年11月4 日再次向國稅局
    調閱被告楊珮玲之財產發現，國稅局資料上被告楊珮玲之戶
    籍地址數年來未曾異動，進而用網路調閱電子謄本方式，以
    查明該地址為何人所有，赫然發現不動產他項權利之債務人
    並未變更，並察覺被告楊珮玲在無法清償對原告借款之後，
    於95年12月6 日將系爭不動產買賣移轉予被告馮碧華，經原
    告更進一步以聯合徵信中心資料求證，系爭不動產之抵押借
    款亦存在，除由被告楊珮玲繼續承擔清償債務外，被告楊珮
    玲之戶籍亦未遷移等舉，有諸多不合常情之處，上開買賣顯
    非屬真正，是原告先位之訴部分，請求確認被告楊珮玲、馮
    碧華間就系爭不動產於95年12月6 日所為買賣關係不存在，
    被告馮碧華應就上開不動產於95年12月13日以買賣登記為原
    因之所有權移轉登記塗銷。
二、縱鈞院認為被告兩人間之買賣為真正，原告仍得主張該買賣
    之債權行為暨物權行為均有侵害原告之債權。查被告楊珮玲
    係擔任訴外人泰相公司之連帶保證人（兼公司負責人）向原
    告借款合計490 萬元，於95年11月28日發生逾期即未再償付
    本息，被告楊珮玲竟於借款發生逾期後即95年12月6 日，將
    名下唯一財產即系爭不動產以買賣過戶方式移轉予被告馮碧
    華，並於95年12月13日辦妥所有權移轉登記，該舉已減損被
    告對原告之償債來源，並侵害原告債權。次按被告除以低於
    市場之買賣行情移轉系爭不動產，被告楊珮玲仍須繼續承擔
    抵押債務950 萬元，而依買賣契約所示被告楊珮玲僅取得40
    萬元不相當之對價，因其積極財產減少，而消極財產並未等
    同減少，亦明顯損害原告之債權。再被告兩人既是朋友，馮
    碧華已明知楊珮玲之債務情形，仍配合辦理系爭不動產之移
    轉，更有明顯幫助楊珮玲侵害債權人之虞。是原告備位之訴
    部分，依民法第244 條第2 項規定，訴請被告楊珮玲與被告
    馮碧華間就系爭不動產所為買賣之債權行為及所有權移轉之
    物權行為應予撤銷，被告馮碧華應將系爭不動產於95年12月
    13日以買賣為原因所為之所有權移轉登記塗銷，並回復登記
    為被告楊珮玲所有。
三、對被告抗辯所為之陳述：
(一)、按舉證責任之分配原則，被告尚未盡舉證責任。
１、被告主張：已提出匯款單及相關證明，如原告認為資金實際
    上是楊珮玲提供以馮碧華名義匯入的，此部分應該是要由原
    告負舉證責任。
２、原告主張：本案為消極確認訴訟性質，關於事實為法律關係
    發生之特別要件者，依舉證責任之分配原則，被告應對其間
    具買賣關係存在之事實，負積極、充足且相當之舉證責任，
    倘所提證據資料欠缺或未詳盡，仍不得謂被告已充分盡舉證
    之責，而應認其主張為無理由。承上，雖被告馮碧華仍堅稱
    有交付部分價金及承擔楊珮玲於上海商業儲蓄銀行（下稱上
    海銀行）之抵押借款，然而所提出資料僅有楊珮玲之存款存
    摺，並未提出任何有關馮碧華資金來源證明，而存款業務縱
    非本人亦可辦理，即該筆資金不一定是存款人所有，故存款
    憑條不得作為馮碧華之資金來源證明，換言之，被告尚未就
    系爭不動產之對價善盡舉證責任。
(二)、被告間就系爭不動產之買賣是否為真正？
１、被告主張：(1)被告兩人於95年12月6 日就系爭不動產簽立不
    動產買賣契約書，買賣價款為990 萬元，並已向地政機關辦
    理移轉登記；(2)依契約內容於簽約時由被告馮碧華給付楊珮
    玲現金10萬元，完稅後再由被告馮碧華給付30萬元，餘款95
    0 萬元則先不辦理代償，被告楊珮玲向上海銀行之貸款，由
    被告馮碧華繼續承接繳納；(3)對於系爭不動產移轉後之使用
    情形，係由被告楊珮玲之至親楊珮妍、楊劉秀桂、楊俊穎、
    周金婷、楊湘羚承租中，另於96年4 月間由楊湘羚將系爭不
    動產分租予華世達有限公司（下稱華世達公司）辦公用。
２、就被告(1)之答辯理由，原告主張：被告間之買賣契約書不具
    證明力。
    查據被告之訴訟代理人到庭表示，被告兩人為朋友，觀之系
    爭不動產移轉後，仍為被告楊珮玲及親屬居住使用，且系爭
    不動產抵押貸款之債務人未作變更，顯見兩人關係相當友好
    ，故所提出之買賣合約即私契，既未經公證，亦未有第三人
    見證，得由其兩人共同製造完成，自難對待證事實具有充分
    之證明力。次查被告所提出之買賣契約書係於95年12月6 日
    所簽訂，而當時雙方合意之特別約定為暫不辦理代償（契約
    第3 條手寫），被告等除未遵循上開約定旋於簽約後4 個月
    即96年4 月17至上海銀行聲請辦理變更債務人並留存個人資
    料表，且有關遭上海銀行拒絕變更乙事，被告似於簽訂買賣
    契約時即有預知日後抵押債務人將無法變更之能力，原告質
    疑該契約之真實性，是否為配合買賣後因債務人無法作變更
    而臨訟杜撰。承上，倘被告仍欲主張系爭不動產是買賣移轉
    ，除須證明兩人間確有買賣合意，對於買賣價金之交付應有
    極明確之資金流向（含來源、去向）證明，亦即被告應負充
    足、相當之舉證責任。
３、就被告(2)之答辯理由，原告主張：就被告所主張系爭不動產
    之所有買賣價金，被告馮碧華均未提出資金來源記錄。
    查(1)本案業經原告多次請被告馮碧華提出資金來源證明，被
    告均以「現金交付」，或已提出楊珮玲存摺、存款憑條等為
    藉口而推諉拒絕提出，然原告則認為，縱屬現金交付仍有資
    金來源之出處，至於被告馮碧華僅提示楊珮玲存摺、及部分
    存款憑條等主張資金為自己所有，原告不認同之理由為：
    按金融機構匯款作業，匯款人可不等同是資金提供人，由被
    告楊珮玲之存摺紀錄可知楊珮玲曾委託妹楊湘羚於95年11月
    13日匯款，倘依被告所言代為匯款即是繳付貸款人，則上述
    楊湘羚匯款之舉，豈不是能主張其為繳款人，故被告之論點
    實屬無據；匯款作業已是如此，更遑論存款作業，存款人
    亦不等同是該筆資金提供人，觀之民間委請親友同事代為辦
    理存款乃通常情事，故被告提示存款憑條亦無證明力；茲
    據被告所提出之楊珮玲存摺及案外人楊湘羚主張交付租金之
    存款憑條等資料，原告為釐清馮碧華、楊珮玲、楊湘羚三人
    間詳細資金往來情形，進而製作彙總表1 張並予比對發現，
    於97年8 月以前，馮碧華給付楊珮玲之金額幾乎等同楊湘羚
    給付馮碧華之金額，資金流向為楊湘羚先付款予馮碧華，幾
    日後由馮碧華再存款至楊珮玲存款戶中，直至97年8 月開始
    ，因須支付貸款金額提高，故馮碧華所存入金額亦提高為8
    萬元，然楊湘羚就此日期後即未能提出交付租金2 萬7,000
    元之存款憑條，時點之巧合實令人可議；除此之外，本案
    系爭不動產依法律關係層面，即「地政機關公示登記」、「
    抵押權人上海銀行之確認」、「被告提出抵押借款扣帳存摺
    」等，已可確定抵押借款之債務人及繳款人皆為楊珮玲，而
    事實關係僅佐證法律關係不明確之狀態下而適用，若買受人
    即被告馮碧華欲主張系爭不動產係買賣取得，即須成就買賣
    之要件，並對完成交付價金乙事提出證據，而本件法律關係
    已甚明確，被告基於原告前述等種種理由，既無法明確主張
    其待證事實關係，故抗辯有真實買賣存在已無理由；(2)從被
    告馮碧華亦不能清楚交代上海銀行抵押借款之還款情形乙節
    ，亦可證明伊不是抵押借款之還款人：查原告曾請被告馮碧
    華就上海銀行所提供楊珮玲抵押借款之還款明細中，於96年
    4 月18日之一筆大額還款30萬元，須證實其為還款之人，然
    馮碧華仍再次無法提出繳款證明，俟被告只以答辯狀三說明
    ，因上海銀行顧慮系爭不動產移轉與債權之確保而要求部分
    還款，故先行還款30萬元云云，按抵押物移轉不影響抵押債
    權之擔保，此為抵押權之追及效，況抵押債務人未作變更，
    即人保部分並未異動，更無損及債權擔保問題，被告之詞已
    嫌牽強，且所提出案外人陳雪琴之存摺，及拚湊金額等舉動
    ，更加顯示馮碧華對還款乙事無證據資料，且無法證明伊是
    還款之人；(3)綜言之，被告一再以「現金交付」為由、或「
    拒絕出具同額匯款或存款之資金來源」記錄，即不得謂就系
    爭不動產給付對價乙事，主張已善盡舉證責任。
４、就被告(3)之答辯理由，原告主張：有關系爭不動產之抵押債
    務人、分租情事等，被告分別有證詞不實或前後說詞不一之
    情形，益難證實買賣真正存在。
    查(1)被告先表示因借款時間太短、剛辦理抵押借款，就要辦
    理變更抵押債務人有所疑慮，嗣陳稱因該承辦人員已不在該
    職位上等前情置辯，惟經鈞院依職權於100 年6 月16日之電
    話查詢紀錄表始獲真相，並無被告所謂上海銀行承辦人已不
    在該職位上，據該承辦員即楊明宗先生已於電話記錄中說明
    ，無法變更債務人之理由是當時馮碧華已有兩間房屋貸款，
    對於伊之債信有疑慮、且被告之後亦沒有再積極詢問變更債
    務人，可證明被告之證詞不實，況被告馮碧華債信如已不佳
    ，更顯示其無資力購買系爭不動產，且當時被告楊珮玲並已
    得知馮碧華資力不佳，仍願代其繼續成為債務人，並將系爭
    不動產過戶移轉，再度令人質疑；(2)就系爭不動產分租情形
    ，被告先表示買賣後由馮碧華將1 樓出租予華世達公司，二
    樓出租給楊珮玲或其姐妹，其後又改稱係楊湘羚分租予華世
    達公司，且有諸多疑點如下：查被告推諉因為是分租，所以
    未簽訂租賃契約，並推稱租金給付方式是楊湘羚按月以「現
    金」轉交至馮碧華手上，但基於華世達公司須有會計憑證作
    為報帳，已開立租賃所得扣繳憑單為證，然原告以為被告說
    詞已自相矛盾，倘若公司基於慎重起見及法令規章之考量，
    不會疏於簽訂租約及取得交付租金之付款憑證，但被告反而
    未踐履上述程序，即不合常理；楊湘羚自97年8 月開始以後
    ，即無法提出存款憑條證明有支付租金，是就此日期後，被
    告亦不能主張楊湘羚有轉交華世達公司租金8 千元，且申報
    租賃所得，並不等於其間確有交付與收受租金；復查被告陳
    稱華世達公司係於96年4 月間開始向楊湘羚分租系爭不動產
    作辦公使用，楊湘羚原來繳付給馮碧華的租金是2 萬6,000
    元，因考量馮碧華須負擔所得稅，故提高租金為2 萬7,000
    元，倘其言為真，應自96年4 月起提高轉付金額為2萬7,000
    元，但楊湘羚卻遲至96年12月份才繳付2 萬7,000 元；末查
    被告辯稱因被告楊珮玲之妹楊湘羚將系爭不動產分租，造成
    馮碧華須負擔額外各種稅捐，故補貼租金1,000 元，是以楊
    湘羚自補貼時起之轉付租金應為9,000 元，然被告自始至終
    均認諾楊湘羚轉付予馮碧華之租金為8,000 元，再無法證實
    系爭不動產出租乙事所言為真；再被告馮碧華自承係不動產
    投資者，則依投資觀點而言會爭取要多收分租利益，卻反而
    任憑楊湘羚分租系爭不動產，且每月僅酌收1,000 元，如何
    能支應相對之租賃所得稅、綜合所得稅、營業用房屋稅及地
    價稅等高額稅捐支出；復據鈞院向台北市商業管理處所調取
    卷宗得知，華世達公司設立登記及原本負責人為楊珮玲，後
    於95年8 月間將公司遷址至系爭標的處並至目前為止，是95
    年12月間買賣移轉當時楊珮玲及華世達公司均於系爭不動產
    處，且由上述台北市商業管理處所提供被告楊珮玲於96年3
    月間申請華世達公司復業紀錄，其上載明被告楊珮玲之聯絡
    地址至96年3 月止仍是系爭不動產處，然楊珮玲卻稱並未居
    住該址；華世達公司原負責人為楊珮玲，目前股東雖為謝祖
    輝、許肇峰及陳信瑋，惟陳信瑋之配偶係楊珮瑄為楊珮玲之
    親妹，而謝祖輝與楊珮玲之親妹楊湘羚亦熟識，被告兩人又
    是朋友，故被告與所有案外人等皆可屬自身之利害關係人，
    所提證據資料及是否真正分租已欠缺可信度，應只是被告楊
    珮玲及其家人自住使用中。
５、關於系爭不動產之價值，依金融機構放款作業，通常以鑑估
    價值之8 成核准貸款（台北市最高可達9 成），經查上海銀
    行當時核貸金額為952 萬餘元，是得以推知當時鑑估價值有
    1,190 萬餘元，況銀行承作放款尚須有承擔風險之考量，故
    鑑估價值會趨於保守相較市場行情偏低，則被告以低於市場
    價值出賣系爭不動產甚明。被告馮碧華又言，基於投資立場
    購買系爭不動產，並等待房價飛漲時期，然房地產於98年間
    開始即有大幅升漲，亦未見被告有任何欲轉手出賣行為，進
    一步證明所言非實，馮碧華並無真實買賣系爭不動產。
(三)、又被告辯稱：如果楊珮玲肯向馮碧華一五一十的詳述積欠債
    務情形，馮碧華以一個投資的立場亦不敢向楊珮玲去購買會
    產生糾紛之不動產云云。惟被告等人於95年12月移轉系爭不
    動產，並主張自96年1 月起即向馮碧華承租系爭不動產，移
    轉與承租之時點上係屬銜接，則被告馮碧華當時即獲知楊珮
    玲及至親等若出賣唯一不動產即系爭不動產後，必定會產生
    無居住所之情形，且必須即時承租房屋以避免流離失所，然
    基於上開因素楊珮玲卻仍執意移轉系爭不動產之理由為何，
    馮碧華怎會有不追查究理及不抱持任何懷疑立場，且必會詢
    問楊珮玲出賣原因，換言之，倘馮碧華本於投資立場而懼怕
    購買到會產生糾紛之不動產，應更謹慎調查系爭不動產之種
    種，以維護自身權益，故被告之言已自我矛盾；又被告兩人
    之友好程度，可由本案被告等共同聘請一位大律師能據以推
    知，而基於友誼之情，楊珮玲應更會坦承不諱，將移轉系爭
    不動產之原因告知馮碧華並尋求協助，以免除將來兩人等之
    情誼會因系爭不動產之糾紛而對簿公堂，是被告推諉不知情
    ，並以原告之主張不符合民法第244 條第2 項「以受益人於
    受益時亦知其情事者為限」資為抗辯，應無理由。
四、聲明：
(一)、先位聲明：
１、確認被告楊珮玲與馮碧華間就坐落於台北市○○區○○段一
    小段261 地號，面積為64平方公尺，權利範圍全部之土地及
    座落其上台北市○○區○○段一小段建號423 ，面積108.52
    平方公尺，權利範圍全部之建物，於95年12月6 日所為買賣
    關係不存在，被告馮碧華應就上開不動產於95年12月13日以
    買賣登記為原因之所有權移轉登記塗銷。
２、訴訟費用由被告負擔。
(二)、備位聲明：
１、被告楊珮玲與被告馮碧華間就坐落台北市○○區○○段一小
    段261 地號，面積為64平方公尺，權利範圍全部之土地及座
    落其上台北市○○區○○段一小段建號423 ，面積108.52平
    方公尺，權利範圍全部之建物，所為買賣之債權行為及所有
    權移轉之物權行為應予撤銷，被告馮碧華應將上開土地及建
    物於95年12月13日以買賣為原因所為之所有權移轉登記塗銷
    ，並回復登記為被告楊珮玲所有。
２、訴訟費用由被告負擔。
參、被告則辯以：
一、被告等就系爭不動產之買賣並非通謀而為虛偽意思表示，而
    是有真正的買賣法律關係存在：
(一)、按被告等於95年12月6 日就系爭不動產簽立不動產買賣契約
    書，買賣價款為990 萬元，簽約時由被告馮碧華給付被告楊
    珮玲10萬元，完稅後再由被告馮碧華給付被告楊珮玲30萬元
    ，餘款950 萬元則先不辦理代償，被告楊珮玲向上海商業儲
    蓄銀行之貸款（當時貸款金額為952 萬）由被告馮碧華繼續
    承接繳納，此有不動產買賣契約書乙份可稽。
(二)、被告楊珮玲、馮碧華未向上海銀行辦理抵押債務人變更之原
    因，係由於被告楊珮玲在95年8 月間以系爭不動產向上海銀
    行辦理抵押借款952 萬元，嗣在同年12月間又將系爭不動產
    售與另被告馮碧華，上海銀行認為剛辦理系爭不動產的抵押
    借款，就要辦理變更抵押債務人，有所疑慮，遂認為由被告
    馮碧華承接另被告楊珮玲的抵押債務有所不妥。
(三)、再被告楊珮玲向上海銀行板橋分行辦理抵押借款，係以在該
    行第00000000000000帳號作為繳款本息的帳號，然因被告間
    並不辦理銀行抵押債務的銜接，故被告馮碧華依不動產買賣
    契約書約定，從96年1 月間起按月匯款（現金存提或跨行匯
    入）至楊珮玲在上海銀行板橋分行上開帳號，以繳交貸款之
    本息，此有楊珮玲上海銀行板橋分行上開帳號之存摺乙本，
    及馮碧華上海銀行之存款憑條可證。
(四)、復被告等於95年12月6 日就系爭不動產簽立不動產買賣契約
    書，買賣價款為990 萬元，簽約時由被告馮碧華給付被告楊
    珮玲10萬元，完稅後再由被告馮碧華給付被告楊珮玲30萬元
    ，此有被告馮碧華於95年12月11日跨行匯款至另被告楊珮玲
    在國泰世華銀行埔墘分行000000000000帳號存摺影本可證。
(五)、又針對歷次開庭，原告所提出之疑問事項，分點敘述如下：
１、(1)原告主張：上海銀行板橋分行本金貸放記錄，其中96年4
    月18日還款30萬元，然被告馮碧華在本案所提出的存摺及存
    款憑証均無該筆資料，請被告馮碧華提出說明。(2)被告答辯
    ：上開本金貸放記錄「96/04/18 CS 300000」，CS是指以現
    金償還，並非從存摺中扣款，又因96年至今已4 年多，時間
    久遠，被告馮碧華已記憶模糊，約略印象是有位友人陳雪琴
    於96年4 月10幾號間還給被告馮碧華約25萬元（註：其中15
    萬元是從陳雪琴在國泰世華銀行大安分行提領出來的），之
    後96年4 月17日被告馮碧華在上海銀行板橋分行留下個人資
    料，因上海銀行板橋分行認為當初貸款人係被告楊珮玲，債
    務人係楊珮玲，又係高額貸款，現楊珮玲又將系爭不動產出
    售予第三人馮碧華，為了保障債權，並表示被告有償還貸款
    的誠意，上海銀行板橋分行遂要求先行償還部分款項，是以
    於96年4 月18日馮碧華湊足30萬元，拿現金直接到上海銀行
    板橋分行清償部分貸款。
２、(1)原告主張：被告楊珮玲係以990 萬低於市場價出賣系爭不
    動產。(2)被告之答辯：被告楊珮玲以系爭不動產向上海銀行
    板橋分行貸款係屬較高額之貸款，依土地登記謄本，99年度
    謄本記載土地公告現值每平方9 萬8,600 元，土地面積64平
    方公尺，故土地公告現值為「9 萬8,600 元＊64平方公尺﹦
    631 萬0,400 元」，而依鈞院向建成地政事務所調閱房屋稅
    單現值為8 萬4,900 元，「631 萬0,400 元＋8 萬4,900 元
    ﹦639 萬5,300 元」，以公告現值加四成為883 萬4,560 元
    ，為貼近於市價的行場，又系爭不動產屬舊社區之老舊建築
    ，依鈞院向建成地政事務所調閱之房屋稅單現值為8 萬4,90
    0 元，如以十倍計則為849 萬元，兩者相加為968 萬3,560
    元；而銀行考慮放款金額依據之一為土地公告現值，系爭不
    動產現值只有639 萬5,300 元，足見被告楊珮玲係高額貸款
    ，並非房價有1,190 萬餘元的價值。又土地房價如股票一樣
    ，有其時間性，不同時間點即有不同的價位，且此波房價約
    係從97年開始飛漲，以現在100 年的市場行情去評斷95年底
    時的房價，亦顯然忽略了時間點及當時的行場，有失偏頗。
３、(1)原告主張：每月租金2 萬6,000 元並不合理，且租約金額
    與匯款單金額亦不符。(2)被告之答辯：被告所提出之租約共
    有兩份，第一份租期從96年1 月11日至98年1 月10日，租金
    每月為2 萬6,000 元；第二份租約從98年1 月11日至101 年
    1 月10日，租金每月2 萬7,000 元，承租人均為被告楊珮玲
    之妹楊湘羚；後來楊湘羚於96年4 月間將系爭不動產1 樓分
    租給華世達公司（負責人：謝祖輝），華世達公司每個月分
    擔8 千元分租費，因華世達公司要申報公司支出項目可以扣
    抵經營成本，所以有申報租賃所得，此時馮碧華變成每年申
    報綜合所得稅時要申報租賃，而租賃所得的預扣繳額為10%
    ，因此租金後來實際就變成2 萬7,000 元，但第一份租約金
    額就沒有再更改；又匯款單有乙筆4 萬6,500 元（96年11月
    份），因系爭不動產的房屋稅及地價稅原先係以自用住宅繳
    稅，後因華世達公司登記地址係在系爭不動產上，所以系爭
    不動產就變成營業用，該筆4 萬6,500 元係作為96年11月的
    租金及補貼馮碧華由自用變成營業用所產生的額外支出。
４、(1)原告主張：抵押權人上海銀行回覆，被告並未有任何申請
    變更債務人之歷史紀錄。(2)被告之答辯：依上海銀行板橋分
    行函文「檢送本行授信戶楊珮玲往來相關資料供參，楊珮玲
    曾於95年間向本行申請貸款，並以來函所述之土地及建物設
    定抵押權，目前於本行之債務人楊珮玲」，可見上海銀行板
    橋分行並未針對被告是否曾申請變更這個問題提出正面回答
    ；又被告係於95、96年以口頭方式向上海銀行板橋分行承辦
    人詢問，現為100 年，詎當時己4 、5 年，該承辦人已不在
    該位置上，只留下如馮碧華的個人資料在銀行；且鈞院100
    年6 月16日的電話紀錄亦可證明，的確有口頭向上海銀行申
    請變更債務人，並留下馮碧華的個人資料。
５、(1)原告主張：原告於99年11月至系爭不動產訪查，據鄰居所
    稱情形與被告訴訟代理人所稱1 樓有出租予第三人公司之情
    形不符。(2)被告之答辯：華世達公司承租系爭不動產後，因
    系爭不動產不夠使用，所以於99年7 月間將主要業務搬到台
    北市○○區○○路100 巷77弄9 號2 樓，系爭不動產只留下
    少數的部分業務在現場。
(六)、再依第三人華世達公司向國稅局申報開給被告馮碧華96年至
    99年各類所得扣繳暨免扣繳憑單影本共4 張，依上開4 張所
    得扣繳暨免扣繳憑單所載：「格式及所得類別：51＝房屋租
    賃」「所得人：馮碧華」「租賃房屋之房屋稅籍編號：Ｚ000
    0000000 」，復根據鈞院向建成地政事務所函調之系爭不動
    產95年度契稅繳款書顯示，系爭台北市大同區○○○路○ 段
    201 號建物之稅籍編號確是Ｚ0000000000 。上開所得扣繳暨
    免扣繳憑單資料，是指華世達公司有支出每個月8,000 元金
    額給被告馮碧華，所以才會向國稅局申報馮碧華的租賃所得
    ，若華世達公司未有支出該筆金額，且任意申報時，華世達
    公司的負責人會觸犯稅捐稽法逃漏稅捐及刑法偽造文書等罪
    責，又依加值型及非加值型營業稅法的規定，公司會計項目
    會有銷項及進項等項目，所得稅法中的營利事業所得稅又有
    營利事業所得之計算，以其本年度收入總額減除各項成本費
    用、損失及稅捐後之純益額為所得額之規定，因此公司的經
    營者在其支出的項目上均要依照法定的程序取得支出憑證，
    才能作為公司支出成本，並作為計算將來公司所得稅額的基
    礎，若未依法定程序取得憑證，即使公司有支出，亦不能列
    為公司的經營成本，況依照華世達公司申報的租賃所得，被
    告馮碧華即受有第三人華世達公司每年給付的租金，馮碧華
    每年5 月份要申報的綜合所得總額就會變增加，換言之，馮
    碧華每年所得稅應繳稅的金額就會變增加。因此華世達公司
    與馮碧華間若無此支出與收受的關係，實在找不到理由，雙
    方為何會甘冒觸犯刑法之危險，去大費週章的要做租賃所得
    申報的行為，況且本案訴訟是於100 年才發生，而華世達公
    司是於96年就已經開始申報，更足見華世達公司的申報租賃
    所得，並非臨訟造就，應非虛偽。
(七)、系爭不動產係由第三人楊湘羚向被告馮碧華承租，華世達公
    司的負責人謝祖輝與楊湘羚係友人關係，乃向楊湘羚分租1
    樓的位置，因華世達有限公司只是分租1 樓的位置，且每月
    租金只有8,000 元，所以華世達公司並未與楊湘羚那麼慎重
    的訂立書面租約，華世達公司與楊湘羚都是在同一棟房屋內
    ，租金都由華世達公司拿現金給楊湘羚，此與一般雅房分租
    或是套房出租，大多未立租約，並以每月現金交付房東的情
    形相同，又系爭不動產承租人係楊湘羚，分租者係華世達公
    司，出租者係房東馮碧華，在法律死板的思維中，華世達公
    司並未給付馮碧華租金，然房屋承租人雖係楊湘羚，但其支
    付給屋主馮碧華的租金中有8,000 元是華世達公司支付，華
    世達公司為了公司會計項目上可以申報進項的支出，所以要
    申報付給出租人的租賃所得，而出租人被華世達公司申報租
    賃所得後，出租人的綜合所得稅總額會增加，等於每年5 月
    申報綜合所得稅時，會增加應繳所得稅的金額，在本件楊湘
    羚從華世達公司收取的租金，實際上就是轉付給馮碧華，楊
    湘羚並未實際有租賃所得收入，而華世達公司又要申報租賃
    所得，所以才會由華世達公司以屋主馮碧華作為房屋租賃所
    得之所得人。
(八)、華世達公司及泰相公司最早係由被告楊珮玲申請設立，楊珮
    玲並以泰相公司作為主要對外交易的公司（泰相公司即為向
    原告辦理貸款的公司），華世達公司雖有申設登記，但甚少
    營業，故於96年1 月13日起辦理停業，之後謝祖輝及其股東
    要申設公司，剛好楊珮玲的華世達公司在停業中，而且用不
    到，為免去申設公司的複雜登記程序，所以楊珮玲就將華世
    達公司於96年4 月間辦理移轉予謝祖輝及其股東，之後楊珮
    玲於98年3 月間開始在華世達公司任職。
二、原告主張依民法第244 條第2 項規定撤銷被告間之買賣及物
    權行為，並無理由：
    按被告楊珮玲與馮碧華雖為友人關係，但馮碧華係從事不動
    產投資，故名下有數間不動產，當初楊珮玲在出售系爭不動
    產時，只向馮碧華表示有資金上的需要，故要出售該不動產
    ，而馮碧華是看在當初房地產還在景氣低迷當中，可以作為
    中長線的布局，才會以990 萬元價格向楊珮玲購買，至於楊
    珮玲的經濟狀況及實際債務的詳細情況，這是楊珮玲的個人
    隱私，馮碧華並不清楚，楊珮玲亦不可能跟馮碧華講的非常
    仔細，如果楊珮玲肯向馮碧華一五一十的詳述積欠債務情形
    ，馮碧華以一個投資者的立場，亦不敢向楊珮玲去購買會產
    生糾紛的不動產；至於馮碧華會將系爭不動產出租予楊湘羚
    ，係因馮碧華在從事不動產投資，並非在自用系爭不動產，
    所以在等待房價飛漲的時期，最好的理財方法之投資報酬率
    是出租第三人並收取租金，因此被告馮碧華認為本件並不符
    合民法第244 條第2 項「以受益人於受益時亦知其情事者為
    限」之要件，原告主張撤銷並無理由。
三、聲明：
(一)、原告之訴駁回。
(二)、訴訟費用由原告負擔。
肆、兩造不爭執之事項：
一、被告楊珮玲分別於93年8 月30日、94年10月28日與訴外人泰
    相公司共同簽發本票兩紙，向原告借款共計490 萬元，上開
    借款未依約清償，經原告分別於95年11月30日、95年11月28
    日提示後不獲兌付，目前共尚欠本金210 萬1,123 元，及其
    中83萬5,444 元自95年11月30日起按10％計算之利息、其中
    126 萬5,679 元自95年11月28日起按8 ％計算之利息，原告
    求償不足已獲換發債權憑證；
二、被告楊珮玲於95年12月13日將當時名下唯一財產即系爭不動
    產，以買賣為原因移轉所有權予被告馮碧華，土地登記謄本
    記載原因發生日期為95年12月6 日；
三、上海銀行就系爭不動產於95年8 月14日登記有本金最高限額
    1,145 萬元抵押權，債務人為被告楊珮玲；系爭不動產於95
    年12月13日辦理所有權移轉登記予馮碧華迄今，該抵押之債
    務人仍為楊珮玲；
四、被告楊珮玲之戶籍，及其親屬楊珮妍、楊劉秀桂、楊俊穎、
    周金婷、楊湘羚之居住所，均在系爭不動產；
五、被告楊珮玲於華世達公司94年4 月設立登記後擔任負責人，
    華世達公司於95年8 月間遷址至系爭不動產，於96年1 月間
    起辦理停業，被告楊珮玲於96年4 月間移轉出資予謝祖輝，
    並改由謝祖輝擔任華世達公司負責人，被告楊珮玲現任職於
    華世達公司；
六、上情並有臺灣臺北地方法院北院隆96執丙字第43388 號債權
    憑證、系爭不動產之土地及建物登記謄本、被告楊珮玲之財
    團法人聯合徵信中心資料、台北市建成地政事務所100 年3
    月8 日函暨檢附之上開買賣登記資料、上海銀行100 年4 月
    18日函暨檢附之被告楊珮玲貸款資料、華世達公司登記卷宗
    等件（見本院卷第9 至18頁、73至87、128 至141 頁，本院
    外放公司登記卷宗）附卷可稽。
伍、兩造之爭點：
一、先位聲明部分：被告間於95年12月6 日所為之買賣行為及同
    年月13日所為之所有權移轉登記行為，是否有通謀虛偽意思
    表示而無效？原告訴請確認買賣關係不存在，塗銷買賣為原
    因之移轉所有權登記，有無理由？
二、備位聲明部分：被告間於95年12月6 日所為之買賣行為及同
    年月13日所為之所有權移轉登記行為，是否屬民法第244 條
    第2 項規定得予撤銷之情形？原告訴請撤銷被告間之法律行
    為，並塗銷移轉所有權登記，有無理由？
陸、本院之判斷：
一、先位聲明部分：被告間於95年12月6 日所為之買賣行為及同
    年月13日所為之所有權移轉登記行為，並非通謀虛偽意思表
    示而無效，原告訴請確認買賣關係不存在，塗銷買賣為原因
    之移轉所有權登記，並無理由。
(一)、按表意人與相對人通謀而為虛偽意思表示者，其意思表示無
    效，民法第87條第1 項前段定有明文。次按民法第87條第1
    項所謂通謀虛偽意思表示，乃指表意人與相對人互相故意為
    非真意之表示而言，故相對人不僅須知表意人非真意，並須
    就表意人非真意之表示相與為非真意之合意，始為相當，若
    僅一方無欲為其意思表示所拘束之意，而表示與真意不符之
    意思者，尚不能指為通謀而為虛偽意思表示，在贈與或買賣
    契約，亦不能僅因契約當事人間有特殊親誼關係或價金之交
    付不實，即謂該贈與或買賣係通謀虛偽成立（最高法院86年
    度臺上字第3865號裁判意旨參照）。
(二)、查被告楊珮玲、馮碧華提出95年12月6 日所簽立之不動產買
    賣契約書，記載：買賣價款為990 萬元，簽約時由被告馮碧
    華給付被告楊珮玲10萬元，完稅後再由被告馮碧華給付被告
    楊珮玲30萬元，餘款950 萬元則先不辦理代償，由被告馮碧
    華承接繳納被告楊珮玲向上海銀行之貸款等語，而被告馮碧
    華確依約分別於簽約當日給付10萬元、於95年12月11日給付
    30萬元，並自96年1 月起按月匯款至被告楊珮玲位於上海銀
    行板橋分行第00000000000000號貸款繳款帳戶等情，業據被
    告等提出與所述相符之被告楊珮玲於不動產買賣契約書上之
    簽收紀錄（記載收受價款10萬元）、被告楊珮玲國泰世華銀
    行帳戶之存摺（顯示95年12月11日馮碧華跨行匯款30萬元）
    、被告楊珮玲上海銀行帳戶之存摺（顯示自96年1 月起馮碧
    華多次以跨行匯入或現金存提方式繳交前述上海銀行貸款本
    利）、97年12月至100 年1 月份之上海銀行存款憑條（記載
    送款人為馮碧華、受款帳戶名為楊珮玲）等件（見本院卷第
    31 至47 、64頁）附卷可稽；又針對原告所指關於被告楊珮
    玲前述上海銀行貸款於96年4 月18日曾以現金還款30萬元乙
    節（見本院卷第156 頁），亦據被告馮碧華陳明：當時是友
    人陳雪琴於96年4 月10幾日還給馮碧華約25萬元（其中15萬
    元是從陳雪琴在國泰世華銀行大安分行提領出來的），被告
    馮碧華湊足成30萬元後，以現金直接到上海銀行板橋分行清
    償部份的貸款等語，且提出訴外人陳雪琴國泰世華銀行帳戶
    之存摺（載明96年4 月16日現金提款15萬元）為佐；經核被
    告兩人所陳買賣價金付款過程，與一般交易常情並無相悖。
    至原告雖質稱匯款人未必等同是資金提供人，認被告馮碧華
    並未一一陳明各筆資金之來源，即不能證明款項為馮碧華所
    實際支付云云，惟原告就所認他人以馮碧華名義匯款此一非
    屬常態之事實，並未舉證以實其說，尚難遽採；又就原告質
    稱系爭不動產於辦理所有權移轉予被告馮碧華後，前述上海
    銀行貸款之債務人並未變更而仍為被告楊珮玲乙節，則業據
    上海銀行承辦人陳明：被告楊珮玲當初確實有以口頭表示希
    望可以移轉變更債務人為馮碧華，當時也有留下馮碧華的一
    些資料給上海銀行，只是因當時楊珮玲已跳票，且經查詢馮
    碧華已有兩間房子的貸款，上海銀行對這樣的債信持保留態
    度，且他們之後也沒有更積極的詢問，所以就沒有繼續辦理
    等語（見本院卷第160 頁所附100 年6 月16日公務電話紀錄
    ），堪認被告兩人確曾著手進行變更上海銀行貸款債務人之
    事，主因上海銀行持保留態度始未繼續辦理，並無刻意規避
    使取得系爭不動產所有權之被告馮碧華承擔上海銀行貸款債
    務之情形；再原告質稱上海銀行如前述於95年8 月14日登記
    本金最高限額1,145 萬元抵押權，而金融業就設定擔保金額
    通常會接近鑑估價值，認本件系爭不動產價值應有1,190 萬
    餘元，被告兩人以990 萬元作為買賣價金，顯低於市場價值
    云云，惟各金融機構就擔保品之鑑估價值、設定擔保金額、
    貸放金額，本各有其內部標準及成數，尚難僅以上海銀行就
    系爭不動產之擔保金額逕為推論一般市價，率認被告兩人就
    系爭不動產之買賣價金有顯低於市價之情事。
(三)、次查關於系爭不動產於辦理所有權移轉予被告馮碧華後，被
    告楊珮玲之戶籍及其親屬之居住所仍在系爭不動產之原因，
    業據被告等陳明：系爭不動產為透天房屋，權狀上為兩層樓
    ，三樓為頂樓加蓋，原為被告楊珮玲所有（為父母所遺留）
    ，在未出售予被告馮碧華前，係由被告楊珮玲之姊楊珮妍、
    母楊劉秀桂、弟楊俊穎、弟媳周金婷、妹楊湘羚共同居住使
    用，因被告馮碧華有在從事不動產投資，與被告楊珮玲為友
    人關係，楊珮玲將系爭不動產出售予馮碧華後，由訴外人楊
    湘羚於96年1 月1 日承租至98年1 月10日，租期兩年，每月
    租金2 萬6,000 元，98年租約期滿後再續租，租期亦為兩年
    ，從98年1 月11日至101 年1 月10日，租金每月2 萬7,000
    元，承租人均為楊湘羚；又被告楊珮玲曾申請設立華世達公
    司，但因華世達公司甚少營業，故於96年1 月13日起辦理停
    業，之後謝祖輝及其股東要申設公司，剛好楊珮玲的華世達
    公司在停業中，而且用不到，為免去申設公司的複雜登記程
    序，所以楊珮玲就將華世達公司於96年4 月間辦理移轉與謝
    祖輝及其股東，且因謝祖輝與楊湘羚係友人關係，而謝祖輝
    急於設立華世達公司，華世達公司遂於96年4 月1 日起與楊
    湘羚商洽分租系爭不動產1 樓的部分設立公司，每月分擔8,
    000 元租金，由華世達公司拿現金給楊湘羚，再由楊湘羚將
    從華世達公司所收取之租金8,000 元轉付給馮碧華，被告楊
    珮玲於98年3 月間復開始在華世達公司任職，另因華世達公
    司要申報公司支出項目以扣抵經營成本，故有申報租賃所得
    ，造成馮碧華每年申報綜合所得稅時要申報租賃，租賃所得
    的預扣繳額為10% ，故楊湘羚與馮碧華間之租約租金後來實
    際就變成2 萬7,000 元，但第一份租約金額於簽立後就沒有
    再更改，另因系爭不動產的房屋稅及地價稅原先係以自用住
    宅繳稅，因華世達公司登記地址係在系爭不動產上，所以系
    爭不動產就變成營業用，故楊湘羚於96年11月份匯款予馮碧
    華的金額為4 萬6,500 元，包括96年11月份的租金及補貼馮
    碧華由自用變成營業用所產生的額外支出等語，並提出與所
    述相符之楊湘羚與被告馮碧華就系爭不動產簽立之租約兩份
    （分別記載租賃期限為96年1 月1 日至98年1 月10日、每月
    租金2 萬6,000 元，及98年1 月11日至101 年1 月10日，每
    月租金2 萬7,000 元）、96年1 月至97年7 月份之合作金庫
    銀行上海銀行存款憑條（記載受款帳戶名為馮碧華）、96年
    至99年度華世達公司申報開給馮碧華之各類所得扣繳暨免扣
    繳憑單（記載扣繳單位為華世達公司，所得人為馮碧華，扣
    繳項目為房屋租賃所得）等件（見本院卷第93至108 、186
    至187 頁）附卷可稽，核諸華世達公司如無上開租金支出即
    任意申報作為扣繳公司營業支出成本，將涉有逃漏稅捐刑責
    ，而被告馮碧華如無上開租金收入，當不致同意華世達公司
    申報而致其綜合所得總額增加並提高應納稅額，又本件楊湘
    羚匯款日期、華世達公司申報扣繳租金均早自96年間即開始
    ，而原告於99年12月間始提起本件訴訟，尤足認被告所提出
    之前揭匯款及申報稅捐資料並非臨訟編造，所辯前情應為可
    採。至原告質稱被告等未能提出楊湘羚於97年8 月份後之存
    款憑條證明有租金支付乙節，查如前述向楊湘羚分租系爭不
    動產1 樓的部分之華世達公司於97年度後仍持續申報扣繳租
    金支出，應堪認華世達公司、楊湘羚於97年8 月份之後仍以
    同前模式繳付租金，縱被告等未能提出此部分存款憑條，尚
    難認楊湘羚於97年8 月份之後即無向被告馮碧華承租系爭不
    動產之事實。
(四)、綜上，本件原告所質各節，均不足認被告楊珮玲、馮碧華間
    就系爭不動產所為之買賣為通謀虛偽意思表示而無效，原告
    先位聲明訴請確認買賣關係不存在，及塗銷買賣為原因之移
    轉所有權登記，自無理由。
二、備位聲明部分：被告間於95年12月6 日所為之買賣行為及同
    年月13日所為之所有權移轉登記行為，被告馮碧華於行為時
    並未明知有損害於原告之債權，原告訴請撤銷被告間之法律
    行為，並塗銷移轉所有權登記，並無理由：
(一)、按債務人所為之有償行為，於行為時明知有損害於債權人之
    權利者，以受益人於受益時亦知其情事者為限，債權人得聲
    請法院撤銷之，民法第244 條第2 項定有明文。又按債務人
    所有之財產除對於特定債權人設有擔保物權外，應為一切債
    務之總擔保，故債務人明知其財產不足清償一切債務，而竟
    將財產出賣於人，及受益人於受益時亦知其情事者，債權人
    即得依民法第244 條第2 項之規定，聲請法院撤銷，此項撤
    銷權之效力，不特及於債權行為，即物權行為亦無例外（最
    高法院48年台上字第1750號判例意旨參照）。是債權人依民
    法第244 條第2 項規定，撤銷債務人所為之有償行為者，須
    具備下列之條件：(一)為債務人所為之法律行為；(二)其法律法
    律行為有害於債權人；(三)其法律行為係以財產權為目的；(四)
    債務人於行為時，明知其行為有害於債權人，受益人於受益
    時，亦明知其情事。
(二)、查被告楊珮玲於對原告債務無法清償後，將當時名下唯一財
    產即系爭不動產以買賣為原因移轉所有權予被告馮碧華，所
    為買賣行為對於原告之債權固難謂無害。惟查被告馮碧華否
    認知悉其與被告楊珮玲間所為之買賣將有害於原告債權，辯
    稱：被告楊珮玲與馮碧華雖為友人關係，但馮碧華係從事不
    動產投資，故名下有數間不動產，當初楊珮玲在出售系爭不
    動產時，只向馮碧華表示有資金上的需要，故要出售該不動
    產，而馮碧華是看在當初房地產還在景氣低迷當中，可以作
    為中長線的布局，才會以990 萬元價格向楊珮玲購買，至於
    楊珮玲的經濟狀況及實際債務的詳細情況，這是楊珮玲的個
    人隱私，馮碧華並不清楚等語，揆諸本件原告僅為被告楊珮
    玲之普通債權人，系爭不動產之土地或建物登記謄本上並無
    任何關係原告債權之記載，被告馮碧華是否知悉被告楊珮玲
    積欠原告債務，尚非無疑，且原告就被告馮碧華所辯此節僅
    陳稱：被告等於95年12月移轉系爭不動產，並主張自96年1
    月起楊湘玲即向馮碧華承租系爭不動產，移轉與承租之時點
    上係屬銜接，則被告馮碧華當時即獲知楊珮玲及至親等若出
    賣唯一不動產即系爭不動產後，必定會產生無居住所之情形
    ，且必須即時承租房屋以避免流離失所，馮碧華怎會有不追
    查究理及不抱持任何懷疑立場，且必會詢問楊珮玲出賣原因
    云云，衡情乃屬原告自為推測之詞，亦難遽信。
(三)、綜上，本件原告就被告馮碧華明知其與被告楊珮玲間就系爭
    不動產所為之買賣有害於原告乙節，所舉證據不足證明其說
    ，則原告主張依民法第244 條第2 項規定撤銷被告間之法律
    行為，並塗銷移轉所有權登記，自無理由。
三、從而，原告就其先位主張被告間簽訂系爭不動產買賣契約及
    移轉系爭不動產所有權之行為，屬通謀虛偽意思表示，暨備
    位主張被告間簽訂系爭不動產買賣契約及移轉系爭不動產所
    有權之行為，於行為時明知有損害於原告之債權，均無可採
    ，是本件原告之訴為無理由，應予駁回。
四、本件判決基礎已臻明確，兩造其餘攻防方法及訴訟資料經本
    院斟酌後，核與判決結果不生影響，故不另一一論述，附此
    敘明。
五、據上論結，原告之訴為無理由，依民事訴訟法第78條，判決
    如主文。
中    華    民    國    100   年    11    月    30    日
                  民事第一庭  法  官  孫曉青
以上正本係照原本作成。
如對本判決上訴，應於判決送達後20日內向本院提出上訴狀。如
委任律師提起上訴者，應一併繳納上訴審裁判費。
中    華    民    國    100   年    11    月    30    日
                              書記官  詹佳佩